【裁判字號】    89,上訴,77
【裁判日期】    890229
【裁判案由】    偽造文書等
【裁判全文】
臺灣高等法院高雄分院刑事判決          八十九年度上訴字第七七號
    上  訴  人  臺灣高雄地方法院檢察署檢察官
    被      告  甲○○
    選任辯護人  康清敬
右上訴人因被告偽造文書等案件，不服臺灣高雄地方法院八十八年度訴緝字第八０號
中華民國八十八年十一月十八日第一審判決（起訴案號：臺灣高雄地方法院檢察署八
十六年度偵字第一四九九三號），提起上訴，本院判決如左：
      主      文
上訴駁回。
      理      由
一、本件公訴意旨略稱：被告甲○○於民國（下同）八十六年一月間某日，在高雄市
    埕區壽星戲院附近，拾獲乙○○所有之身分證乙枚（按係乙○○於八十四年十
    一月二日在高雄縣仁武鄉某處遺失），乃意圖為自己不之所有，將之侵占備供己
    用。嗣於同年二月八日上午，被告乃持上開身分證向不知情之前夫姜政宏騙稱：
    乙○○係其表弟伊欲用此證件請其代為租用車輛云云，而利用不知情之姜某前往
    高雄市○○○路八十號之「國晉小客車租賃有限公司」（下稱：國晉公司」），
    由姜政宏冒名偽簽乙○○署押於租約文書上，而租得車號ＴＲ─三七二０號小客
    車乙輛，足以生損害於乙○○。嗣後姜政宏將小客車交付被告使用，因不慎撞損
    車輛，車行通知陳某前來處理，始查知上情，因認被告涉犯刑法第第二百十條偽
    造私文書及第三百三十七條之侵占遺失物罪嫌之間接正犯云云。
二、按犯罪事實應依證據認定之，無證據不得推定其犯罪事實，刑事訴訟法第一百五
    十四條定有明文；又被告之自白，不得作為有罪判決之唯一證據，仍應調查其他
    必要之證據，以察其是否與事實相符，刑事訴訟法第一百五十六條亦規定甚明。
    而刑事訴訟法所稱「認定犯罪事實之證據」，係指足以認定被告確有犯罪行為之
    積極證據而言，如未能發現相當證據或證據不足以證明犯罪，自不能以推測或擬
    制之方法，以為裁判基礎，最高法院著有二十九年上字第三一０五號及四十年台
    上字第八六號判例分別闡明斯旨。故「被告之自白雖為證據之一種，但必與事實
    相符者為限，若其自白顯有疑義，而審理事實之法院，就其職權調查之所得，仍
    未能證明其自白確與事實相符者，自不得據為認定犯罪事實之惟一依據」，最高
    法院同著有十八年上字第一０八七號判例意旨足參。
三、公訴人認定被告涉犯行使偽造文書，侵占遺失物罪嫌，無非以：被告偵查中已經
    自白，核與被害人乙○○指訴情節相符，並有偽造署押之租車契約等證據引為論
    斷。
四、訊據被告甲○○堅決否認有右揭公訴人所指侵占及偽造文書犯嫌，辯稱：伊無拾
    乙○○之身分證，亦無請託姜政宏去租借汽車，實情是八十六年五月下旬，伊前
    夫姜政宏（係八十五年十一月二十五日離婚）前來找伊，言及其涉犯偽造文書罪
    嫌，而其有前科紀錄，故請託伊能夠出庭為其脫罪。伊起初不同意，惟姜某一再
    前往騷擾並以言詞脅迫，而伊曾處於姜政宏之凌虐下導致精神分裂，故在恐懼之
    餘，不得不在偵查庭中偽證，並依姜某所交代之詞向檢察官虛偽自白等語。經查
    ：
  (一)被告固於偵查中供稱：「（乙○○身分證何來？）答：在八十六年一、二月份時
    在埕區壽星戲院附近電話亭撿到乙○○的身分證，在二月八日在姜政宏家中交
    身分證給他說我表弟乙○○要用車」等語，但嗣後偵審中即翻異前詞，否認有拾
    獲乙○○之身分證及請託姜政宏代被告租車，改稱係姜政宏要伊如此說，因姜政
    宏有前科，要被告替其脫罪等情。則被告偵查中此項自白是否真實，更屬可疑。
  (二)次查，系爭乙○○之身分證係案外人姜政宏持向國晉公司行使，並在租車契約上
    偽簽乙○○署押而租得車輛使用；又證人姜政宏除留下自己之00000000
    0號呼叫器號碼供車行聯絡外，於租車同時並留置自己騎用之輕型機車交付國晉
    公司擔保，嗣後系爭汽車不慎撞毀後，姜政宏未知會國晉公司點收，即在同年二
    月九日凌晨二時許，利用夜間將將系爭汽車隨意停置在高雄市政府警察局苓雅分
    局路口，任由國晉公司自行查找，甚至姜某復趁隙將其留置供擔保之機車偷偷騎
    走。而後經國晉公司多方聯絡姜政宏，但渠均避不見面，國晉車行不得已始在同
    年五月一日訴請偵查，以上事實業據證人即國晉公司代理人賴天霖於偵、審中歷
    次指證無訛，並為姜政宏所不爭執。姜政宏苟係為被告租車，儘可要求提出乙○
    ○之委託書，何須偽簽乙○○之署押於租車契約書上？何以願以自己騎用之機車
    供租車行擔保？何況，姜政宏於本院八十九年一月三十一日到庭證稱：從租車行
    出來就將車交給被告被告，因被告與她的朋友在租車行旁邊等云云，果真如此，
    何勞姜政宏出面租車？姜政宏似此情形豈願效勞？凡此，均在在有違常情。
  (三)再由關於租車、還車之過程，經質之證人姜政宏供稱：「在租車當日（即八十八
    年二月八日）早上伊去埕區○○街二四二巷址去探視被告時，被告說要去看母
    親，說要用車，... 當時伊一人去租車，被告當時還有另一男性友人陪她去，而
    且租的車是雙座，所以伊自行搭計程車離去。... 」（原審八十八年七月二十九
    日審判筆錄），但嗣後即改口稱：「被告與伊約好說俟伊租車後，在阮綜合醫院
    外面等候，被告說她會叫朋友來開車，... 會合時只有被告一人來」（原審八十
    八年八月十九日審判筆錄），於本院又供稱：「（後來租車出來後如何使用？）
    答：我就交給她（指被告）。我從租車行出來就交車給她了，她在旁邊和她的朋
    友一起來」。前前後後供述不一，已見其情虛；何況，據被告供稱伊母親約死亡
    八年左右等語，則八十六年二月租車時被告之母已不在人世，而姜政宏與被告原
    為夫妻，對於租車時岳母是否尚在人世當無不知之理，乃被告說要租車去看母親
    ，顯然背離事實，姜政宏豈有不質疑而願意出面租車？益見姜政宏上開被告請託
    其租車、交車之過程，均係編串之詞。又依姜政宏指稱被告於撞毀汽車後要求姜
    某代為還車，衡諸常理，姜某為釐清事責，理應要求被告陪同向國晉公司稟明原
    委，至少，亦應要求被告共同處理方屬正辦。詎姜政宏卻將汽車隨意棄置路頭，
    事後任令國晉公司百般聯絡，姜政宏均避不見面，姜政宏之處理方式，顯然悖於
    事理。
  (四)反之，姜政宏於八十五年間因妨害兵役案件，於八十六年一月間因竊盜案件，經
    檢察官起訴在案，有台灣高雄地方法院檢察署刑案查註紀錄表可稽；又被告在偵
    訊期間曾向國晉公司告知實情係因被告無犯罪紀錄，故而姜某請託被告出面脫罪
    ，復據證人賴天霖於審理中陳證綦詳，益證被告所辯堪以採信。
  (五)綜合以上事證，本件應係姜政宏自己持用乙○○證件，冒用乙○○名義租車，復
    於撞車後，無法處理，始請託被告出面頂替，應堪可認定。職是被告於偵查中所
    為不利於己之陳述，與事實不符，自不能以此有瑕疵之自白遽為被告犯罪之依據
    。此外，復查無其他積極事證足證被告有公訴人指訴涉嫌刑法第二百十條偽造私
    文書、第三百三十七條侵占遺失物罪名。
五、原審以不能證明被告犯罪而為無罪之判決，核無不合，檢察官上訴意旨仍執陳詞
    而認被告犯罪，為無理由，應予駁回。
六、至於證人姜政宏涉嫌偽造文書犯嫌，雖前經檢察官處分不起訴，但原不起訴處分
    書或有刑事訴訟法第四百二十條第一項第一款再審事由，應依同法第二百六十條
    第二項規定由檢察官再行偵查，附此敘明。
據上論斷，應依刑事訴訟法第三百六十八條，判決如主文。
本案經檢察官郭振昌到庭執行職務。
中    華    民    國     八十九     年       二       月     二十九     日
                              臺灣高等法院高雄分院刑事第二庭
                                  審判長法官  曾永宗
                                        法官  曾玉英
                                        法官  邱永貴
右正本證明與原本無異。
檢察官如不服本判決，應於判決送達後十日內向本院提出上訴狀，其未述理由者並
應於提出上訴狀後十日內向本院補提理由書（應附繕本)。
被告不得上訴。
                                      書記官  鄭靜芳
中    華    民    國     八十九     年       三       月     二         日
                                                                        Ｂ


司法院資訊處製作；財團法人民間司法改革基金會備份。
